臺灣高雄地方法院刑事判決　　　　　　　　　　　　九十一年度訴字第一三七二號
　　公　訴　人　臺灣高雄地方法院檢察署檢察官
　　被　　　告　己○○
　　被　　　告　甲○○
　　被　　　告　乙○○
　　被　　　告　戊○○
　　被　　　告　辛○○
　　共　　　同
　　選任辯護人　吳春生
右列被告等因強盜案件，經檢察官提起公訴（九十一年度偵字第六一二二號），本院
判決如左：
    主  文
己○○共同傷害人之身體，處有期徒刑陸月，如易科罰金，以參佰元折算壹日。
辛○○共同傷害人之身體，處有期徒刑伍月，如易科罰金，以參佰元折算壹日。
甲○○、乙○○、戊○○共同傷害人之身體，各處有期徒刑肆月，如易科罰金，均以
參佰元折算壹日。
    事  實
一、爰己○○、丁○○與庚○○三人間，因買賣土石而有債權糾紛，三人乃於民國九
    十一年三月十七日談妥隔日（即九十一年三月十八日）丁○○須支付新台幣（下
    同）九萬元貨款予己○○，庚○○當時亦允諾己○○伊亦會負責該筆貨款。翌日
    因己○○聯絡不上丁○○，其為取得該筆款項，乃於當日十七時二十五分許，夥
    同與辛○○、甲○○、乙○○、戊○○等人前往高雄係杉林鄉○○段地號四七七
    號附近之工地找庚○○收取上開貨款，渠等由辛○○駕駛車牌號碼Ｅ八—六二三
    ０號自用小客車，搭載其他四人共同至高雄縣杉林鄉○○段地號四七七號美美檳
    榔攤，並在檳榔攤附近之工地找到庚○○，因當時庚○○仍一再推託不願意付款
    ，己○○一時氣憤，竟與其他四人基於傷害及使人行無義務之事之犯意聯絡，由
    己○○及辛○○出手毆打庚○○，造成庚○○右後頸部擦傷、口腔內部出血擦傷
    、前上胸部及右腰部擦傷、左右膝及小腿多處擦傷、左肩疼痛等傷害，渠等即此
    傷害庚○○身體之方式，以強暴使庚○○交出早已準備之九萬元貨款，迫使庚○○行無義務之事，嗣經庚○○報警處理，為警於同日十七時四十五分許，在高雄
    縣旗山鎮○○路○段二七五號前查獲己○○等五人，並由己○○身上扣得上開九
    萬元現金。
二、案經庚○○訴請高雄縣警察局旗山分局報告台灣高雄地方法院檢察署檢察官偵查
    起訴。
    理  由
一、訊據被告己○○及辛○○固坦承有傷害告訴人庚○○一事，惟被告己○○、辛○○、甲○○、乙○○、戊○○均矢口否認有何妨害自由之犯行，被告己○○則辯
    稱：「本件是顏某與許某欠我錢：：：三月十七日下午，我們於案發地點，我有
    與他們二人在檳榔攤前面講好，如果我與許某帳目對清楚後，顏某說他要負責，
    當時算出來是九萬元，我們就約隔日下午三、四點也是在檳榔攤要給我，我有打
    電話給許某，他都不接，所以我就去工地找顏某：：：去工地時，我問顏某為何
    找不到許某，顏某也一直推託我，我就出拳打他臉部：：：被架開之後，我們就
    到檳榔攤去講，我就顏某打電話給許某，後來有接通，之後他們二人講好要把錢
    給我，顏某就從他口袋拿出九萬元給我：：：」云云，被告甲○○則辯稱：「：
    ：：己○○說要去月眉找朋友喝酒，到達現場時，鄭某與其他被告就進去工地，
    因為我看到我朋友所以我就沒有進去，我後來進去後，就看到鄭某與另一人在拉
    扯，其他人在幫忙拉開他們，我把被害人拉起來，不小心就扯破他的衣服，之後
    大家就一起到檳榔攤，鄭某就開始與被害人談財務問題，後來我又離開去找朋友
    ：：：」等語，被告乙○○則辯稱：「我們在我朋友鄭永欽喝酒，之後己○○來
    找我們，說他要去收工程款，因為他沒有車所以叫顏某載他去，我們也跟著一起
    去，後來我們到檳榔攤之後，鄭某一人先到工地裡面，我們先在外面，之後他們
    二人不知為何就打起來，我們才進去把他們拉開，我是負責把被害人所掉下的東
    西撿起來，之後就一起到檳榔攤去，鄭某就與被害人談工程款的事情，當時只有
    鄭某與被害人在裡面講，我們四人都在外面等，之後我有看到顏某有把錢給鄭某
    ，之後我們就離開：：：」等語，被告戊○○則辯稱：「：：：顏某一下車就與
    被害人談話，之後不知為何就與被害人打架：：：我們勸架後，就到檳榔攤，他
    們二人就討論債務問題，我們也都在裡面：：：我們有看到顏某從口袋拿九萬元
    給鄭某：：：」等語，被告辛○○則辯稱：「：：：己○○叫我載他去美美檳榔
    攤，沒有說要做何事，到了之後，鄭某先下車進工地，我們就在外面與工人聊，
    我們聽到他們打架的聲音，就看到他們二人在拉扯，我就上前踢顏某，我是因為
    分不開他們二人，所以才踢他臀部，之後我們就到檳榔攤，他們二人就在裡面聊
    ：：：」等語（均見本院九十一年十月二十一日訊問筆錄）。經查：
（一）雖告訴人供稱本件九萬元與伊無關，係被告己○○與證人丁○○之債務問題，
      且據證人丁○○於本院審理時證稱：「：：：我曾經向鄭某買過砂石，我是去
      年九月向他買，金額是七六八二○元，我有先付五萬元，這是陸陸續續買的：
      ：：顏某也是從事砂石場。我不知道顏某與鄭某有金錢糾紛」、「（有否與顏
      某一起做生意？）今年五月份，我因為資金不夠，所以我去找他。他有告訴我
      ，顏某有傷害他這件事，是事後七、八天告訴我。我與鄭某只剩壹萬多元的金
      額，而且他也知道如何找我，不可能是因我的事情讓他去傷害顏某」等語（見
      本院九十一年九月二十三日訊問筆錄）。是依證人丁○○之證詞，被告己○○
      與告訴人之間，並無債權債務關係。惟被告己○○辯稱該筆債務係證人丁○○
      與告訴人共同積欠伊，則證人丁○○為規避此債務，而否認此筆九萬元之債務
      ，即屬可能，是證人丁○○之證詞，是否可盡信，尚屬可疑。且據證人丙○○
      到庭證稱：「（與被告五人是否認識？）我只認識鄭某，我與證人鄭三財是鄰
      居，當日我去檳榔攤找鄭三財，我也知道顏某，我去的時候顏某就在那裡，之
      後己○○就來，我聽到己○○向顏某要九萬元，顏某說他跟別人處理好之後再
      給他。我不知道九萬元是何債務，己○○是跟顏某吵說，為何都關機而找不到
      人。最後他們好像是說明天要解決：：：」等語，另據證人鄭三財即檳榔攤老
      闆到庭證稱：「：：：案發前一天我有看到及聽到被告中二人與被害人在我店
      外談論錢的問題，我有聽到雙方討論的金額是九萬及被害人說『明天如果他不
      來處理，我會來處理』等話：：：」等語（均見本院九十一年十一月十二日訊
      問筆錄）。因證人鄭三財與丙○○與本案較無利害關係，渠等之證詞應較可採
      ，是依渠等之證詞，案發前一日，被告己○○確曾與告訴人商談九萬元債務問
      題，是告訴人供稱伊沒有積欠被告己○○九萬元云云，顯非實情。佐以案發當
      日告訴人身上確實攜帶九萬元現金，益徵被告等於案發當日確實係因為債務問
      題，而與告訴人見面，核先敘明。
（二）又觀諸告訴人之傷勢，其受有右後頸部擦傷、口腔內部出血擦傷、前上胸部及
      右腰部擦傷、左右膝及小腿多處擦傷、左肩疼痛等傷害，此有博愛醫院驗傷診
      斷書乙份在卷可憑，告訴人之傷勢非輕，是被告己○○及辛○○辯稱僅有毆打
      告訴人臉部及踢告訴人臀部之舉動云云，應非實情。是被告己○○及辛○○應
      係故意以傷害告訴人身體之方式，迫使告訴人交出九萬元貨款甚明。雖被告甲○○、乙○○、戊○○均辯稱渠等沒有毆打告訴人云云，惟按共同正犯間，非
      僅就其自己實施之行為負其責任，並在犯意聯絡之範圍內，對於他共同正犯所
      實施之行為，亦應共同負責，最高法院三十二年上字第一九０五號著有判例可
      參。茲查，據被告己○○於本院審理時供稱：「：：：其他四名被告都是先與
      我喝酒，後來我告訴他們我要去收錢：：：」等語（見本院九十一年十月二十
      一日訊問筆錄），既然被告辛○○、甲○○、乙○○及戊○○皆知道被告己○○是為處理債務而去找告訴人，渠等仍答應一同前往，且待被告己○○與告訴
      人發生爭執時，甚至被告辛○○亦共同徒手毆打告訴人，且被告甲○○於警訊
      時供稱：「：：：我看到己○○等人與庚○○發生衝突，看見他們發生肢體衝
      突，我立即趕前以右手抓住庚○○的衣領並向他說『有事到檳榔攤說』，因此
      把他的衣服扯破：：：」等語（見九十一年三月十八日警訊筆錄），倘被告甲○○非基於要告訴人還款之目的，其為何需如此激動？甚至將告訴人之衣服撕
      破？另被告乙○○及戊○○雖辯稱渠等僅有勸架，並架開雙方云云，然如前述
      ，告訴人之傷勢非輕，若被告乙○○及戊○○確有勸架之真意及行為，為何告
      訴人仍勝如此嚴重之傷勢？是被告辛○○、甲○○、乙○○及戊○○明知被告
      己○○與告訴人有債務糾紛，亦知道該日被告己○○係為向告訴人取款而前往
      該工地，渠等仍一同前往，甚至被告辛○○湊共同參與傷害告訴人之列，且被
      告甲○○、乙○○及戊○○亦未加以阻止，是渠等應有犯意聯絡及行為分擔，
      自難辭共犯之責。
（三）再按債務人對於債權人之債務固有履行之義務，惟此項義務之履行，除法律別
      有規定外，仍需債權人取得執行名義而後始得依法聲請強制執行，從而，債權
      人如以強暴、脅迫之手段使債務人還債，係屬不法行使權利，而妨害債務人權
      利之行使或使債務人行無義務之事，自應負刑法第三百零四條之強制罪責。雖
      告訴人確實積欠被告己○○九萬元貨款，然被告己○○仍須透過法律途徑始得
      收取該筆貨款，其竟與被告辛○○、甲○○、乙○○及戊○○等人共同以傷害
      告訴人身體之方式逼迫告訴人還款，渠等所為，已符合刑法第三百零四條之強
      制罪，是被告等所辯，要不足採。綜上所述，本件事證明確，被告等犯行，均
      勘認定。
二、核被告等以傷害告訴人之方式，令其交付九萬元貨款之無義務之事，所為均係犯
    刑法第二百七十七條第一項之傷害罪、同法第三百零四條第一項之強制罪。其等
    就上開犯行有犯意聯絡及行為分擔，均為共同正犯。又被告等所為上開二罪間，
    有方法結果之牽連關係，為牽連犯，應依刑法第五十五條後段規定從一重之傷害
    罪處斷。本件公訴人雖認被告等所為涉犯刑法強盜罪嫌，惟按刑法之強盜罪，必
    須「意圖為自己不法之所有，以強暴、脅迫等方法，使他人不能抗拒而取他人之
    所有物‧‧‧，如對該物本有正當取得之權利，所用之手段不法，仍成立其他罪
    名外，並不構成強盜罪」；又「強盜罪之構成，以其所實施之強暴、脅迫，已達
    於使人不能抗拒之程度為必要，倘其取物手段雖屬不法，而尚未使人至於不能抗
    拒者，縱觸犯他種罪名，尚難以強盜論擬。」最高法院二十三年上字第五二四七
    號、二十九年上字第三○○六號分別著有判例可資參照。經查：被告等固以傷害
    之方式威脅告訴人交付貨款，惟本件告訴人與被告己○○確有債務糾紛，已如前
    述。則被告等就告訴人之前開行為，依法本得向告訴人請求賠償，縱其手段可議
    ，亦不得認被告等有何不法所有之意圖。果被告等欲對被害人強盜，何以告訴人
    於被告等強暴脅迫之情況下，會恰好攜帶預定好還款之金額九萬元？從而該九萬
    元應係被告等與告訴人所談妥之貨款，然被告等上開脅迫之手段，亦尚未令告訴
    人達於喪失自由意志而不能抗拒之程度。揆諸前揭判例之意旨，被告等所為即與
    強盜罪之構成要件有間。又強盜罪本含有強制罪之性質，且公訴人於起訴書已載
    明被告等毆打告訴人，強暴告訴人將九萬元貨款交出之經過，應認此部分犯罪事
    實業已起訴，本院自當予以審理。又公訴人認被告等所為係犯刑法之強盜罪，容
    有誤會，已如前述，是本件應依法變更起訴法條。爰審酌被告己○○僅因告訴人
    不還款，竟要求被告辛○○、甲○○、乙○○及戊○○等人與其，共同以不法手
    段催討債務，渠等此舉有害社會秩序，且被告己○○與辛○○動手毆打告訴人，
    渠等所為實不足取等一切情狀，各量處如主文所示之刑，並均諭知易科罰金之折
    算標準。
據上論斷，應依刑事訴訟法第二百九十九條第一項前段、第三百條，刑法第三百零四
條第一項、第二百七十七條第一項、第二十八條、第四十一條第一項、第五十五條，
罰金罰鍰提高標準條例第一條前段、第二條，判決如主文。
本案經檢察官李允煉到庭執行職務。
中      華      民      國    九十一    年     十二     月      十      日
                                     臺灣高雄地方法院刑事第五庭
                                         審判長法  官    吳永宋
                                               法  官    朱盈吉
                                               法  官    張茹棻
右正本證明與原本無異。
如不服本判決，應於判決送達後十日內，向本院提出上訴狀。
                                               書記官    李忠霖
中      華      民      國    九十一    年     十二     月      十      日
附錄論罪科刑法條：
中華民國刑法第三百零四條
 (強制罪)
以強暴、脅迫使人行無義務之事或妨害人行使權利者，處三年以下有期徒
刑、拘役或三百元以下罰金。
前項之未遂犯罰之。
中華民國刑法第二百七十七條
 (普通傷害罪)
傷害人之身體或健康者，處三年以下有期徒刑、拘役或一千元以下罰金。
犯前項之罪因而致人於死者，處無期徒刑或七年以上有期徒刑；致重傷者
，處三年以上十年以下有期徒刑。
